【裁判字號】    97,上訴,2607
【裁判日期】    971223
【裁判案由】    業務過失致死
【裁判全文】
臺灣高等法院臺中分院刑事判決        97年度上訴字第2607號
上  訴  人  臺灣臺中地方法院檢察署檢察官
被      告  乙○○
選任辯護人  張仁寧律師
上列上訴人因業務過失致死案件，不服臺灣臺中地方法院97年度
交訴字第130號，中華民國97年8月26日第一審判決（起訴案號
：臺灣臺中地方法院檢察署97年度偵字第1229號），提起上訴，
本院判決如下：
    主  文
上訴駁回。
    理  由
一、本案經本院審理結果，認第一審判決以不能證明被告犯罪，
    而為其無罪之諭知，並無不當，應予維持，並引用第一審判
    決書記載之理由（如附件）。
二、公訴人上訴意旨略以：(1)證人李仲雄於原審審理時之關於施
    工現場有無架設警示燈乙節，應依現場照片及證人翁文蓋在
    該案之證詞為憑。(2)證人李仲雄於原審審理時就案發當天駕
    駛聯結車由中棲路右轉文化路時，在中棲路上行駛之車道，
    顯與物理原理不符，且自中棲路右轉進入文化路後，所行駛
    之車道，亦無可能將中間車道誤認為內側車道。又施工地點
    應僅安全島南端不到20公尺內有施工，並無紐澤西護欄，李
    仲雄自無可能將文化路中間車道誤為內側車道即緊鄰安全島
    之車道。(3)本件證人李仲雄發生碰撞地點應在林繁雄違規停
    放路旁之車牌OH-8401號自小客車之前，亦即在檳榔攤之後
    方（往北處），接近該施工安全島南端處，顯與道路縮減有
    相當因果關係。
三、經查：
(一)本件被告所屬公司於案發當時施工地點，係如附件道路平面
    圖所示自0K+000起至0K+929m止，且其中0K+000至0K+054.5m
    路段之雙向車道間僅劃有槽化線，並無任何施作工程，有現
    場照片在卷可參（見本院卷p41)，而自附件道路平圖所示0K
    +079.5m起，則在雙向車道中間有施作中央分向島，亦有現
    場照片在卷可按（見相卷P88、95）。又本件車禍發生地點
    係在附件道路平面圖所示0K+386.5m與0K+453m之間，即文化
    路與文昌路交岔之Ｔ字路口，案發當天被告所屬公司自0K+0
    79.5m起至0K+386.5m之間之施工情形，中央分向島均已施作
    完成，植栽亦已栽種完畢，且分向島兩側沿線之圓形反光導
    標（即一遇燈光照射即反射光源而呈現亮點之警示作用）亦
    已裝置完成，上開路段除頭尾二端外，並無任何占用車道繼
    續施工之情形，均有相驗卷附之車禍現場照片可考（見相卷
    P88、95)，另依相驗卷內附之車禍現場照片及被告於原審及
    本院提出之上開路段之照片 (見相卷P80上、89上、94上、9
    5上，本院卷p39上)，其中相卷p80上、89上即為附件道路平
    面圖0K+453m處，而相卷P94上、95上則為0K+386.5m處，另
    外本院卷P39上則為0K+079.5m處，觀諸上開照片均可看出各
    路段之起點或終點，確實已立好遵行方向靠右行駛之藍底白
    色圖案之圓形遵行標誌及方形之反光導標，可見，被告辯稱
    案發當天文化路沿線之施工情形，中央分隔島（即中央分向
    島）已全部完成，沒有佔用車道施工之情形，且分隔島上已
    經種植樹木，分隔島上兩側已經有設置反光導標，安全島前
    後端都設有反光標誌及化表遵行標誌之靠右行駛標誌等情，
    與卷附事證相符，換言之，上開路段沿線已完成，並無占用
    車道施工情事。是以，上開各路段沿線裝設之圓形反光導標
    ，及路段起末點二端，即附件道路平面圖0K+079.5m處與0K+
    231m處，及0K+257m處與0K+386.5m處，及0K+453m處與0K+58
    8m等處，已立好方形之反光導標及遵行方向靠右行駛之藍底
    白色圖案遵行標誌，係施工內容之一，上開標誌並非施工期
    間之警告標誌，合先敘明。本件證人李仲雄於原審審理時證
    稱：「警示燈是間隔一段距離就有2個，而且在閃爍，整排
    都有改道之警示燈，有的有亮、有的沒有亮」等語，核與反
    光導標，有光源照射下才會亮，無光源情況下則不亮之原理
    相符，是以，本件證人李仲雄證述上開路段警示燈閃爍情形
    顯係將上開路段沿線之遇有光源照射始會反射之反光導標，
    誤為警示燈，公訴人以證人李仲雄上開證述內容與卷附照片
    不符，顯疏未將現場照片逐一檢視，而僅以證人李仲雄證述
    時所使用之「警示燈」即據以現場道路沿線於車禍發生時，
    仍有全線占用車道施工之情事，顯不足採。
(二)上開施工路段於車禍發生時，除道路二端外，道路沿線既已
    無占用車道施工之情形，依道路交通標誌標線號誌設置規則
    ，自無仍在沿線置放交通錐、拒馬或紐澤西護欄等障礙物之
    必要，是以，依上開相驗卷附照片顯示，被告所屬公司於上
    開路段沿線（除路段二端外）未置放任何施工標誌、號誌或
    交通錐等障礙物之告示牌或警告燈號，並無失當、失責之處
    ，自無疑義。至於上開施工路段之道路二端，於車禍發生時
    ，雖均已立好遵行方向靠右行駛之藍底白色圖案之圓形遵行
    標誌及方形之反光導標，已詳述如前，然依卷附現場照片，
    可看出文化路在未施作中央分向島時，原屬雙向六線道（見
    相卷P95、97、原審卷P51上)，經上開工程施作後，即劃分
    為雙向四線道，有台中縣警察局97年12月5日中縣清警偵字
    第0970044315號函附文化路段0K+257m至0K+386.5m車道平面
    現場圖在卷可參，且上開路段經中央分向島工程施作後，沿
    線雖為雙向四車道，然在路段之末端即附件道路平面圖所示
    0K+386.5m處，即文化路與文昌路交岔口，則將原面積較寬
    且設有植栽之分向島，減縮為面積較窄僅有水泥台之分向島
    ，並在文化路與文昌路口交岔口之內側，設有一左轉彎專用
    車道，有台中縣警察局97年12月5日中縣清警偵字第0970044
    315號函附編號4照片及被告提出之現場照片可參 (見原審卷
    P79、80、82、63下)，而案發當天分向島及標誌等均已施作
    完成，然因路面標線尚未施作，亦即沿線路面仍為原有雙向
    六線道之車道標線，惟原有內側車道部分已因中央分向島之
    施作而遭分向島占用，剩餘之車道寬度，已較原車道為窄，
    然在文化路與文昌路交岔路口，因分向島面積減縮，占用原
    內車道之車道面積亦減少，有現場照片可考（見相卷P95 上
    )，又分向島面積減縮部分，即為日後左轉彎專用車道，因
    此部分標線尚未施作，是以，上開路段之端點即0K+386.5m
    處仍有置放交通錐及道路施工標示，且交通錐之置放係沿著
    中央分向島未減縮變窄時應有寬度擺放，換言之，附件道路
    平面圖所示0K+079.5m起至0K+386.5m止，道路沿線無論是已
    施工完成之分向島之寬度，或末端仍擺放交通錐之施工標示
    之寬度，均為一致，並無車道在道路末端突遭交通錐橫阻而
    占用原行駛中之車道等情，灼然甚明。又本件上開施工路段
    ，在文化路與文昌路交岔口，因尚未施作左轉彎專用道之標
    線，而以交通錐、施工標示及紐澤西護欄、警示燈等置放在
    此日後供左轉彎專用車道使用之位置（見相卷P94、95，然
    此部分並未逾越道路沿線有植栽之已完工之中央分向島之寬
    度，已詳述如前），被告上開標誌之擺放，並無與道路交通
    標誌標線號誌設置規則第145條第9條用於市區道路○○路口
    道路中心局部施工者之圖例相違背 (見本院卷P29反面)，公
    訴人未實際比較現場路段之施工進度及情形，僅以現場仍有
    擺放交通錐等，即據以認定現場既有工程尚未完成，被告應
    有未設置完善警示標誌之疏失，並致被害人行經該處遭臨時
    變換車道之聯結車撞擊死亡之責，顯與事證不符。
(三)依卷附被告提出之中棲路及中棲路與文化路交岔路口照片顯
    示（見本院卷P39下、P40上)，中棲路係有快慢車道分隔島
    ，且快車道上禁止右轉，慢車道上則禁止左轉，可知，由中
    棲路欲右轉進入文化路，僅能由中樓路慢車道進行右轉，至
    明。本件證人李仲雄於原審審理時證稱：伊是從中棲路右轉
    文化路，在中棲路時已經開在機車道上，從機車道右轉進入
    文化路等語，顯係將慢車道誤述為機車道，惟證人李仲雄上
    開行進位置之證詞，與現場道路標誌規定亦相符合，且觀諸
    中棲路慢車道車道甚寬，除足供聯結車輛行駛外，亦可供聯
    結車輛由慢車道右轉進入文化路，有被告提出之現場照片可
    稽（見本院卷P39下、P40下）；而中棲路右轉進入文化路後
    ，在附件道路平面圖所示0K+000起至0K+054.5m止之文化路
    上，並無施作中央分向島，而僅劃有槽化線，禁止車輛跨越
    ，亦有台中縣警察局清水分局97年12月5日中縣清警偵字第
    0970044315號函附線號1照片及被告提出之照片在卷可參 (
    見本院卷P79、80、81、41），是以，聯結車輛駕駛人自中
    棲路慢車道右轉進入文化路後，得沿著槽化線外緣駛入文化
    內側車道，亦有被告提出聯結車甫自中棲路慢車道右轉進入
    文化路之照片附卷可按（見本院卷P41)，公訴人僅以證人李
    仲雄誤將中棲路慢車道稱為機車道，而未仔細詳查中棲路快
    慢車道間有分隔島設施及各車道之實際寬度與各級車輛轉彎
    時應遵行之規定，在無任何證據相佐證下，即推定聯結車因
    迴轉半徑不足，任何聯結車均無法在中棲路之機（慢）車上
    右轉文化路，並以此認定證人李仲雄上開證詞無可採信，顯
    與現場情形及卷附聯結車輛確實得以，且依現場交通號誌之
    規定，亦僅能由中棲路之慢車道右轉進入文化路之事證，不
    相吻合，公訴人上開推論自無足採。
(四)再依被告提出之聯結車輛由中棲路右轉進入文化路之照片所
    示 (見本院卷P41），聯結車右轉進入文化路後，確實僅能
    沿著附件道路平面圖所示0K+000起至0K+054.5m止文化路上
    之槽化線線緣駛入文化路，且文化路於案發當時之施工情形
    ，自附件道路平面圖所示0K+079.5m起至0K+386.5m止，文化
    路上沿線，原有最內側車道有部分已遭施工完成之種有植栽
    之中央分向島占用，雖在附件道路平面圖所示0K+386.5m處
    ，即文化路與文昌交岔路口，文化路上之中央分向島寬度及
    面積有減縮，但因該部分欲供日後左轉彎專用道使用，且因
    尚未施作標線，而仍置放有交通錐等施工警示標誌，然上開
    警示標誌之位置，並未較道路沿線有植栽己完工之中央分向
    島為突出，亦即並未突然橫阻在附件道路平面圖所示0K+079
    .5m 起至0K+386.5m止路段之車道上，致原本沿著中央分向
    島行駛之車輛，在接近文化路與文昌路交岔路口時，行進方
    向突然遭交通錐等橫阻需向右偏駛，否則無法持續向前行駛
    之情形，已詳述如前，是以，本件證人李仲雄自中棲路右轉
    進入文化路，沿著槽化線線緣駛入文化路後，自附件道路平
    面圖所示0K+079.5m處起至0K+386.5m處止，文化路沿線除占
    用文化路原有部分內側車道位置，然已施作完成之中央分向
    島及道路末端與分向島寬度一致處仍置放交通錐外，並無任
    何突然占用路面等導致用路人原行駛之車道遭減縮之情形，
    公訴人僅以現場有置放交通錐，而無視於該路段於案發當時
    之施工情形，已完工部分與尚未完工而仍置放交通錐等警示
    標示部分，與車道位置間之相互關係，即據以認定被告有施
    工地點堆放交通錐等突然減縮車道之行為，並推定證人李仲
    雄係被告上開行為而臨時變換車道，並導致車禍事故之發生
    ，亦嫌率斷。
(五)公訴人另以附件道路平面圖所示0K+385.6m處之施工地點，
    所擺放之警示燈係僅能在日間作為標誌辨識，又遭木板遮住
    ，且道施工牌係向對向車道，案發當天沿文化路由北往南行
    駛之駕駛者如證人李仲雄等，縱使有強力探照燈照明，亦僅
    見該車輛改道木板之背面，認被告有未依規定置放警示標誌
    云云，然本件事故發生處即附件道路平面圖所示0K+385.6m
    至0K+453m間之交岔路口，依當時施工單位之施工進度，全
    線中央分向島均已施作完成，植栽及反光導標亦已架設完畢
    ，且各路段之二端之遵行方向靠右行駛之藍底白色圖案之圓
    形遵行標誌及方形之反光導標，亦已設置完成，已詳述如前
    ，而上開導行標誌之設立，係供對向車道行經該路段時，為
    明瞭該路段前方之車道使用情形而架設，故順向行經上開路
    段缺口處之用路人，在未經過交岔路口時，可由下一路段缺
    口處所架設之標誌而知悉應遵行之方向，亦即，由中樓路右
    轉進入文化路後，立於0K+079.5m、0K+257m、0K+453m等處
    之遵行方向靠右行駛之藍底白色圖案之圓形遵行標誌及方形
    之反光導標等標誌，係供沿文化路由北往南行駛之駕駛觀看
    ，有台中縣警察局清水分局97年12月5日中縣清警偵字第097
    0044315號函附編號2、4照片及相驗卷附照片可稽 (見本院
    卷p79-82、相卷p94、95下)，至於立於附件道路平面圖所示
    0K+231m、0K+386.5m等處之遵行方向靠右行駛之藍底白色圖
    案之圓形遵行標誌及方形之反光導標等標誌，則係供沿文化
    路由南往北行駛 (即案發當天對向車道)之駕駛觀看，亦台
    中縣警察局清水分局上開函附編號5照片、相驗卷附照片及
    被告於原審審理時提出之照片等在卷可稽 (見本院卷p79、
    80、83、相卷p95上、原審卷p51)，從而，案發現場在附件
    所示0K+386.5m處所立之遵行方向靠右行駛之藍底白色圖案
    之圓形遵行標誌及方形之反光導標等標誌，既非供本件證人
    李仲雄沿文化路由北往南行駛之駕駛人觀看，則僅能看到該
    標誌之背面，亦屬正常及當然之理；又當時被告在路段之二
    端擺放交通錐、道路施工指示及紐澤西護欄等，其目的亦與
    上開遵行方向之遵行標誌目的相同，在附件所示0K+386.5m
    處所擺放之道路施工指示及紐澤西護欄（見相卷p95上)等，
    係供當天在對向車道即沿文化路由南往北駕駛觀看，至於
    0K+453m處之交通錐、道路施工指示及紐澤西護欄等 (見相
    卷p95下)，方係供李仲雄等沿文化路由北往南之駕駛觀看，
    綜上，本件公訴人未詳查各項標誌及警示擺放之目的，僅以
    相驗卷第89頁所攝之編號19照片，只能看到各標誌之背面，
    即據以認定本件被告有置放標誌不當之情形，顯與事證不相
    符合，公訴人此部分之指摘，亦有不當。
(六)又本件證人李仲雄於原審審理時係證稱：自中樓路右轉進入
    文化路時，即已發現該路段之安全島已因施工而有設置紅色
    閃爍警示燈及以紐澤西護欄圍起來等語，再佐以案發當天附
    件所示0K+079.5m至0K+588m沿線之中央分向島及植栽、反光
    導標均已完工，亦有相卷第88頁照片及被告提出之照片 (見
    原審卷p51編號A)可考，可知，當天李仲雄所目睹者僅係指
    自中棲路右轉進入文化路沿附件所示0K+000至0K+054.5m之
    槽化區邊緣進入文化路後，在下個路口即附件所示0K+079.
    5m 處，即該路段之起點處所擺放如相驗卷所示之警示燈及
    紐澤西護欄，證人李仲雄並未證稱案發當天文化路沿線均置
    放紐澤西護欄，公訴人以指摘證人李仲雄證述當天在文化路
    因有紐澤西護欄等，遂將車輛往外線車道行駛等語，與事證
    不符，認無可採信，顯有誤斷。公訴人另以證人李仲雄於另
    案業務過失致死案件證稱：（問聽到碰撞聲之反應？）我馬
    上看右側後視鏡，沒有看到東西，我就往前開停到路邊去看
    是否爆胎，後來下車查看查輪胎沒有問題，再往前看，看到
    檳榔攤前，請老閭報警等語，認李仲雄發生碰撞之地點是在
    林繁雄違規停放路旁之自小客車之前，亦即在檳榔攤之後（
    往北處）云云，然依證人李仲雄所述，伊在聽聞異聲後，並
    非立即停車，而係將車輛往前開到路旁查看，則該車停放位
    置，明顯已非當時聽聞奇異聲響之處；又李仲雄在停妥車輛
    後，係由北往南，往車輛行進相反之方向，逆向往回走，是
    以上開證詞所謂「往前看」，實際係往回看；然李仲雄下車
    之位置既已超越奇異聲響發生位置，則奇異聲響發生處，亦
    應與檳榔攤相同，均在往回看之方向，非可僅以證人李仲雄
    上開「往前看」之證詞，而未詳加比對當時李仲雄聯結車停
    放位置及往回查看輪胎及車輛後方情況，係採逆向往回走之
    舉止，與道路交通故現場圖上標示碎片掉落處、刮地痕等位
    置，即認定碰撞地點在檳榔攤之後方（往北處），公訴人此
    部分之上訴亦無理由。
(七)此外，本件台灣省台中區車輛行車事故鑑定委員之分析意見
    ，對於案發當時現場文化路之全線施工情形及各路口當時標
    誌之擺放，顯未加以查明，又道路交通故現場圖上標示碰撞
    點，係指當天已移動過之林繁雄停放路邊自小客車左右角遭
    碰撞之點，並非車禍碰撞處，當天車禍發生碰撞處，應係道
    路交通故現場圖上標示碎片掉落處，業經證人即員警翁文蓋
    證述在卷，台灣省台中區車輛行車事故鑑定委員將標示林繁
    雄自小客車車身遭碰撞點，誤為車禍發生之碰撞處，並忽略
    當時林繁雄自小客車業已移動之事實，而為車禍鑑定分析，
    已有失真，則該分析報告既未調閱施工現場圖及施工單位就
    施工情形加以說明，率爾為被告在現場施工之警示標誌有不
    足之認定，既與卷附事證不符，亦難採為不利被告之認定。
四、綜上所述，本件公訴人所憑之證據，無論直接或間接證據，
    均尚未達於一般之人均可得確信，而無合理之懷疑存在之程
    度，本院亦查無其他確切証據，足資証明被告確有上開犯行
    下，即屬不能證明被告犯罪，揆諸首揭判決、法條及說明，
    自應就此部分事實為被告無罪之諭知。原審經查明相關事證
    後，尚無法形成被告有罪之確信，認不能證明被告犯罪，而
    為無罪之諭知，核無不當，檢察官上開上訴意旨無非推論率
    斷之詞，非可據之執為積極證據而對被告為不利之認定，其
    上訴為無理由，應予駁回。
據上論斷，應依刑事訴訟法第373條、第368條，判決如主文。
本案經檢察官甲○○到庭執行職務。
中    華    民    國    97    年    12    月    23    日
            刑事第六庭  審判長法  官  李  文  雄
                              法  官  邱  顯  祥
                              法  官  林  靜  芬
上列正本證明與原本無異。
如不服本判決應於收受送達後十日內向本院提出上訴狀，其未敘
述上訴之理由者並得於提起上訴後十日內向本院補提理由書（均
須按他造當事人之人數附繕本）「切勿逕送上級法院」。
                              書記官  高  勳  楠
中    華    民    國    97    年    12    月    23    日


司法院資訊處製作；財團法人民間司法改革基金會備份。
